【裁判字號】    98,保險簡上,4
【裁判日期】    990127
【裁判案由】    給付保險費
【裁判全文】
臺灣臺北地方法院民事判決           98年度保險簡上字第4號
上  訴  人  己○○
訴訟代理人  劉錦隆律師
複代理人    楊仲傑律師
被上訴人    宏泰人壽保險股份有限公司
法定代理人  戊○○
訴訟代理人  丙○○
被上訴人    永達保險經紀人股份有限公司
法定代理人  乙○○
訴訟代理人  丁○○
被上訴人    甲○○
上列當事人間請求返還保險費事件，上訴人對於民國九十七年七
月十一日本院臺北簡易庭九十七年度北保險簡字第十五號第一審
判決提起上訴，經本院於民國九十九年一月十三日言詞辯論終結
，判決如下：
    主    文
上訴駁回。
第二審訴訟費用新臺幣肆仟捌佰元由上訴人負擔。
    事    實
一、上訴人方面：
（一）聲明：
    １原判決廢棄。
    ２被上訴人宏泰人壽保險股份有限公司（下稱宏泰壽險公司
      ）應給付上訴人新臺幣（下同）三十萬元，及自起訴狀繕
      本送達翌日起至清償日止，按週年利率百分之五計算之利
      息；被上訴人永達保險經紀人股份有限公司（下稱永達保
      險經紀人公司）、甲○○應連帶給付上訴人三十萬元，及
      自起訴狀繕本送達翌日起至清償日止，按週年利率百分之
      五計算之利息；前開所命給付，如其中任一被上訴人為給
      付，其餘被上訴人於給付範圍內同免給付責任。
（二）陳述：除與原判決記載相同者，茲予引用外，補稱：
    １甲○○為永達保險經紀人公司理財部經理，民國九十三年
      十一月間向其詐稱宏泰壽險公司推出「二０ＮＩＡ宏泰增
      額終身壽險（不分紅保單）」，係理財型保單，所繳保費
      可借出九成，利率僅年息百分之二‧九九，但保險公司會
      就所繳保費給付年利率百分之三‧六六之利息，可淨賺年
      利率百分之０‧六七之利息云云，招攬其投保，其不疑有
      他，遂透過甲○○於九十三年十一月十七日與宏泰壽險公
      司簽訂保險金額為一百五十四萬四千零五元、保費每年三
      十萬元之保險契約，並於投保之時繳納第一年保險費三十
      萬元。
    ２民法第九十三條固規定表意人撤銷被詐欺所為意思表示應
      於發現詐欺後一年內為之，惟所謂發現詐欺應指知悉被詐
      欺而言，本件宏泰壽險公司固於九十三年十一月間交付保
      險契約書予其，但其並未檢視契約內容，並不知悉本件保
      險契約書內並未記載宏泰壽險公司同意給付其按所繳保費
      週年利率百分之三‧六六計算之利息，且保險契約用語艱
      澀、記載繁複，其無法由保險契約理解全部保險內容，其
      係信賴業務員甲○○之陳述方投保。嗣其於九十六年十一
      月二十一日見媒體報導宏泰壽險公司及永達保險經紀人公
      司以不當手段招攬業務、本件保險契約並無理財功能，方
      發覺遭詐欺，故其於九十七年一月間委請律師發函撤銷投
      保之意思表示，並請求損害賠償，並未逾一年之除斥期間
      及侵權行為損害賠償請求權之二年時效期間。
    ３其既遭甲○○詐欺而投保本件保險，自得依民法第九十二
      條第一項規定撤銷投保之意思表示，並依民法第一百七十
      九條規定請求宏泰壽險公司返還所受領之保險費三十萬元
      及利息，另甲○○詐騙其投保本件保險、繳納保險費予宏
      泰壽險公司，對其構成侵權行為，其亦得依民法第一百八
      十四條第一項、第一百八十八條第一項前段規定請求永達
      保險經紀人公司、甲○○連帶賠償三十萬元及利息。宏泰
      壽險公司與永達保險經紀人公司、甲○○間對其所負債務
      為不真正連帶債務。
    ４永達保險經紀人公司於九十七年二月十三日經行政院金融
      監督管理委員會（下稱金管會）以業務員之文宣、廣告及
      行銷話術有以「銀行存款、優惠存款專案」方式招攬保險
      商品，未能真實表達該保險商品之內容，有違反保險經紀
      人管理規則第三十六條第五款規定情事，依保險法第一百
      六十七條之二規定裁罰罰鍰二百七十萬元，可證甲○○確
      有對其使用詐術。
    ５民法第一百八十八條第一項所謂受僱人係以事實上僱用關
      係為標準，僱用人與受僱人間是否訂立書面契約或僱傭契
      約，是否稱為受僱人，要非所問，凡客觀上被他人使用為
      之服勞務而受其監督者，均係受僱人，甲○○與永達保險
      經紀人公司間契約形式上雖名為承攬契約，但依雙方間契
      約約定事項第八、十一條約定，甲○○必須依永達保險經
      紀人公司之指示提交親筆簽名之報告，且永達保險經紀人
      公司於甲○○未經核准之行動引起糾紛時，一切有關之費
      用及損失，概由甲○○負責，反面解釋可知永達保險經紀
      人公司對於甲○○勞務實施之方式有指揮監督並核准權力
      ，再依保險經紀人管理條例第二十八條規定，可知永達保
      險經紀人公司與甲○○間並非單純之承攬契約。
（三）證據：提出（上證一）金管會金管保三字第０九七０二五
      四一０七二號裁處書、（上證二）網頁列印，並聲請函金
      管會調該會金管保三字第０九七０二五四一０七二號裁處
      書相關卷證資料、（九十八年八月七日庭提）掛號郵件收
      件回執。
二、被上訴人方面：
（一）宏泰壽險公司部分
    １聲明：上訴駁回。
    ２陳述：除與原判決記載相同者，茲予引用外，補稱：
      本件上訴人確於九十三年十一月十七日與該公司成立「宏
      泰增額終身壽險（不分紅保單）」保險契約，保單號碼0
      000000000號，並於同年月收受人身保險單，約
      定由上訴人每年繳納保險費三十萬元，該保險單中並未記
      載該公司將給付上訴人按保險費年利率百分之三‧六六計
      算之利息。又上訴人於第一年保險期滿即九十四年十一月
      間應繳納第二年保險費時，即知悉第一年繳納之保險費全
      部不得借出，且保單之文字並非艱澀難懂，以上訴人之年
      齡、教育程度、職業地位而言，應能充分理解各該文字意
      義，且如上訴人認該公司會給付按保險費年利率百分之三
      ‧六六計算之利息，應於收受保險契約條款時檢視保單約
      款內容有無記載該部分，故上訴人所得行使之撤銷權之一
      年除斥期間已經經過，另上訴人亦未就受甲○○詐欺情節
      為舉證等語。
（二）永達保險經紀人公司部分
    １聲明：上訴駁回。
    ２陳述：除與原判決記載相同者，茲予引用外，補稱：
    甲○○行銷本件保險契約從未表示該保單利率為年息百分
      之三‧六六及可貸款九成，且本件保險契約除有一般終身
      壽險內容外，亦有可利用保單質借為資金調度之理財功能
      ，業務員縱以理財角度解釋契約，亦非不法，甲○○並無
      詐欺之行為及故意，上訴人投保時年四十二歲，職業為服
      飾買賣，並非無社會經驗之人，本件保險每年保費三十萬
      元，上訴人締約前應會仔細閱讀要保書，謹慎判斷後始為
      投保，收受保單前後均可就自己之資金狀況判斷考慮，可
      諮詢他人、比較其他同類型產品，自由決定是否訂立契約
      ，亦可於契約約定之審閱期間內決定不投保而撤銷契約、
      取回保險費，上訴人係基於自身投保利益考量簽署本件保
      險契約，因自己之行為喪失契約撤銷權，甲○○並未施以
      任何詐術行為，上訴人應就如何受詐欺而簽署本件保險契
      約一節詳為舉證。
    況本件上訴人於九十四年十一月間無力繳付第二年保險費
      而欲向宏泰壽險公司借出第一年保險費時，已經發現第一
      年之保險費不得借出，宏泰壽險公司亦不會給付上訴人按
      保險費年利率百分之三‧六六計算之利息，上訴人稱係於
      九十六年底經媒體報導方發覺受詐欺，為無稽之詞，難認
      有理，撤銷權之除斥期間及侵權行為損害賠償請求權之時
      效期間均已屆滿而消滅。
    且該公司與甲○○間並非僱傭關係，甲○○係登錄該公司
      之業務員，為該公司從事產險及壽險業務之招攬，該公司
      則按所招攬之保戶與宏泰壽險公司所訂保險契約、保險費
      數額計算給付甲○○服務報酬，甲○○並無底薪，報酬來
      自所招攬保戶繳納之保險費，亦即報酬屬於工作成果之對
      價，並非提供勞務之對價，該公司亦未限制甲○○上班時
      間、地點，未予指揮監督，甲○○係為自己之計算而勞動
      ，雙方間僅為承攬關係，該公司並非甲○○之僱用人，無
      庸依民法第一百八十八條第一項前段規定與甲○○負連帶
      賠償之責。
    保險業務員管理規則、保險經紀人管理規則並非規範保險
      公司、保險經紀人與其業務員間法律關係，該公司與業務
      員間關係仍以業務員給付型態定之，甲○○可自行決定招
      攬對象，依保戶之需求於不固定時間、場所與保戶接洽保
      險事宜，該公司對業務員並無指揮命令權力，甲○○就勞
      務提供具有相當自主裁量權，對於工作時間、地點、業務
      進行、招攬對象之選擇等悉由甲○○自行決定，且甲○○
      佣金之產生，視其招攬之契約是否成立及保戶是否繳交保
      費而定，並非從事招攬即得受領，雙方間關係確為承攬契
      約，並非僱傭關係。
    至（上證一）金管會金管保三字第０九七０二五四一０七
      二號裁處書、（上證二）網頁列印所載僅為少數業務員個
      別行為引致之事件，不得據以逕認甲○○有詐欺上訴人投
      保本件保險契約行為等語。
    ３證據：（被上證一）原審九十七年六月十一日、三十日言
      詞辯論筆錄。
（三）甲○○部分
    １聲明：上訴駁回。
    ２陳述：除與原判決記載相同者，茲予引用外，補稱：
    其從未向上訴人表示宏泰壽險公司將給付上訴人按保險費
      年利率百分之三‧六六計算之利息、可享有年利率百分之
      ０‧六七利差，其固有書立（原審卷第五五頁）字條，但
      係向上訴人說明將來可向宏泰壽險公司借出保單現金價值
      之八成，並非可借出所繳保險費九成，至其上「百分之三
      ‧六六」之記載係表示俟上訴人七十五、八十歲時，保險
      金累積可產生之利率，目的在強調保單質借利率終身固定
      為年利率百分之二‧九九，況該字條係上訴人於九十四年
      十一月間應繳付第二年保險費時，其再次向上訴人說明時
      所書立，但上訴人九十四年十一月間即表示拒絕繳付第二
      年保險費、不願續保，其為維護上訴人權益，方主動為上
      訴人辦理停效二年。
    其曾經交還上訴人二萬餘元。
    （上證一）金管會金管保三字第０九七０二五四一０七二
      號裁處書、（上證二）網頁列印與本件無涉，該等證據所
      載情事為業務員以銀行存款規避「保險」以招攬業務，但
      其清楚告知上訴人本件為保險契約。
    理    由
一、本件上訴人主張：甲○○為永達保險經紀人公司理財部經理
    ，九十三年十一月間向其詐稱宏泰壽險公司推出之「宏泰增
    額終身壽險（不分紅保單）」保險契約係理財型保單，所繳
    保費可借出九成，利率僅年息百分之二‧九九，但保險公司
    會就所繳保費給付年利率百分之三‧六六之利息，可淨賺年
    利率百分之０‧六七之利息云云，招攬上訴人投保，其不疑
    有他，遂於九十三年十一月十七日投保保險金額一百五十四
    萬四千零五元、保費每年三十萬元之保險契約，並於投保之
    時繳納第一年保險費三十萬元，嗣於九十六年十一月二十一
    日見媒體報導宏泰壽險公司及永達保險經紀人公司以不當手
    段招攬業務，本件保險契約並無理財功能、第一年所繳保費
    完全不能借出、第二年以後保費雖可以年利率百分之二‧九
    九借出九成，但宏泰壽險公司並不會給付上訴人按保險費年
    利率百分之三‧六六計算之利息，方發覺遭詐欺，爰依民法
    第九十二條規定撤銷投保之意思表示，並依民法第一百七十
    九條規定請求宏泰壽險公司返還所受領之保險費三十萬元及
    利息，另依民法第一百八十四條第一項、第一百八十八條第
    一項前段規定請求永達保險經紀人公司、甲○○連帶給付三
    十萬元及利息，而宏泰壽險公司與永達保險經紀人公司、甲
    ○○間對上訴人所負債務為不真正連帶債務云云。
二、宏泰壽險公司以：上訴人未就受甲○○詐欺情節為舉證，且
    上訴人於九十四年十一月間即已知悉第一年繳納之保險費全
    部不得借出、該公司並不會給付按保險費年利率百分之三‧
    六六計算之利息，撤銷權之一年除斥期間已經經過等語置辯
    。
    永達保險經紀人公司則以：甲○○行銷本件保險契約從未表
    示該保單利率為年息百分之三‧六六及可貸款九成，並未施
    以任何詐術行為，上訴人係基於自身投保利益考量簽署本件
    保險契約，因自己之行為喪失契約撤銷權，且上訴人至遲於
    九十四年十一月間已經發現第一年之保險費不得借出，宏泰
    壽險公司亦不會給付上訴人按保險費年利率百分之三‧六六
    計算之利息，撤銷權之除斥期間及侵權行為損害賠償請求權
    之時效期間均已屆滿而消滅，況該公司與甲○○間並非僱傭
    關係，無庸依民法第一百八十八條第一項前段規定與甲○○
    負連帶賠償之責等語置辯。
    甲○○則以：其從未向上訴人表示宏泰壽險公司將給付上訴
    人按保險費年利率百分之三‧六六計算之利息、可享有年利
    率百分之０‧六七利差，及可借出所繳保險費九成，其曾經
    交還上訴人二萬餘元等語，資為抗辯。
三、上訴人主張之事實，業據提出（原審卷第六至二十頁）人身
    保險單、人身保險要保書、保單條款、提前給付保險金批註
    條款、附約延續條款、批註、（原審卷第二三、二四頁、本
    院卷第九五頁）97.01.07律師函暨掛號郵件收件回執、（原
    審卷第五四頁）剪報、（原審卷第五五頁）字條、（本院卷
    第六八頁）金管會金管保三字第０九七０二五四一０七二號
    裁處書、（本院卷第六九、七十頁）網頁列印為證，該等證
    據之真正，並為被上訴人所不爭執，應堪信為真實，惟被上
    訴人均否認甲○○曾施用詐術使上訴人陷於錯誤而投保本件
    保險契約，並辯稱：撤銷權之除斥期間及侵權行為損害賠償
    請求權之時效期間均已屆滿而消滅，另永達保險經紀人公司
    與甲○○間並非僱傭關係等語。經查：
（一）按當事人主張有利於己之事實者，就其事實有舉證之責任
      ，民事訴訟法第二百七十七條前段定有明文。又當事人主
      張其意思表示係因被詐欺或脅迫而為之者，應就其被詐欺
      或被脅迫之事實，負舉證之責任；因被詐欺而為意思表示
      者，依民法第九十二條第一項之規定，表意人固得撤銷其
      意思表示，惟主張被詐欺而為表示之當事人，應就此項事
      實負舉證之責任，最高法院二十一年上字第二０一二號、
      四十四年台上字第七五號著有判例可資參照。本件上訴人
      主張其遭甲○○詐欺而於九十三年十一月十七日與宏泰壽
      險公司訂立保險金額為一百五十四萬四千零五元、保費每
      年三十萬元之「宏泰增額終身壽險（不分紅保單）」保險
      契約，已經被上訴人否認，揆諸上揭判例、法條，自應由
      上訴人就被詐欺而為意思表示之事實負舉證之責。
（二）上訴人就其主張甲○○於九十三年十一月間向其詐稱宏泰
      壽險公司推出之「宏泰增額終身壽險（不分紅保單）」保
      險契約係理財型保單，所繳保險費可借出九成，利率僅年
      息百分之二‧九九，但保險公司會就所繳保費給付年利率
      百分之三‧六六之利息，可淨賺年利率百分之０‧六七之
      利息一節，僅提出（原審卷第五五頁）字條為證，該字條
      之真正，固經甲○○當庭辨識後坦認無訛，惟細究該字條
      ，上半部左側繪有一容器，容器左側標示「６０」字樣與
      進入容器之箭頭、右側標示「２０」字樣與進出容器之雙
      箭頭，容器右上角有「８０％」字樣，上半部右側則記載
      「存入利息00000000＝１００萬  １００２％
      ＝２萬  →１０００３‧６６％－９００２‧９９％
      ＝３６萬－２７萬＝９萬」，字條下半部左側同樣繪有一
      容器，容器內記載「貸３０００」字樣，容器左側由上至
      下依序書寫「１、２、３‧‧‧６」，其中１與６旁各記
      載３０００，容器下記載「１８億－１５億  ３０５０萬
      」字樣，至下半部右側僅有「５０％」及「７５００萬」
      字樣，有（原審卷第五五頁）字條在卷可考，非唯全然未
      記載書立之時間、地點，已難遽認係甲○○於九十三年十
      一月間向上訴人招攬訂立本件保險契約前所書立，且其上
      「８０％、５０％、２％、３‧６６％、２‧９９％」各
      項比率及「１０００萬、９００萬、１００萬、１８億、
      １５億、３０００萬、３０５０萬、７５００萬」各項數
      額，除「２‧９９％」係本件保險契約約定之保單借款年
      利率（見原審卷第七頁）外，其餘比率、數額咸與本件保
      險契約內容諸如保險金額、每年應繳付保險費數額等節差
      異甚鉅，難認係甲○○於九十三年十一月間向上訴人招攬
      保險時所書立。
（三）上訴人於本院審理期間提出之（本院卷第六八頁）金管會
      金管保三字第０九七０二五四一０七二號裁處書及（本院
      卷第六九、七十頁）網頁列印，乃係永達保險經紀人公司
      部分業務人員以「銀行存款、優惠存款專案」規避「保險
      契約」方式招攬保險，違反保險經紀人管理規則第三十六
      條第五款規定，遭金管會裁罰及報導，經核與本件上訴人
      於訂約時即明知其所訂立契約為保險契約之情形迥異，自
      亦不足據以認定有上訴人所指詐欺行為。
（四）上訴人既不能證明甲○○有何詐欺行為，則其依民法第九
      十二條規定撤銷與宏泰壽險公司訂立本件保險契約之意思
      表示，復依民法第一百七十九條規定請求宏泰壽險公司返
      還所受領之保險費三十萬元及利息，另依民法第一百八十
      四條第一項、第一百八十八條第一項前段規定請求永達保
      險經紀人公司、甲○○連帶賠償三十萬元及利息，自非有
      據。
（五）況上訴人於九十三年十一月間即已取得（原審卷第六至二
      十頁）人身保險單、人身保險要保書、保單條款、提前給
      付保險金批註條款、附約延續條款、批註，其內並無任何
      關於所繳保險費可借出九成，及保險公司會就所繳保費給
      付年利率百分之三‧六六利息之記載，上訴人復自認於九
      十四年十一月間第一年保險期滿，無力繳付第二年保險費
      而欲向宏泰壽險公司借出第一年保險費時，即已經發現第
      一年之保險費不得借出，遂未繼續繳納保險費（見原審卷
      第五二頁言詞辯論筆錄），是縱認甲○○於招攬保險之初
      有詐欺情事，上訴人至遲應於九十四年十一月間即已知悉
      ，惟上訴人遲至九十七年一月間方委請律師發函撤銷其與
      宏泰壽險公司間訂立保險契約之意思表示，有（原審卷第
      二三、二四頁、本院卷第九五頁）97.01.07律師函暨掛號
      郵件收件回執可按，已逾民法第九十三條之一年除斥期間
      ，而上訴人甲○○以上開律師函一併主張依民法第一百八
      十四條第一項、第一百八十八條第一項前段規定請求永達
      保險經紀人公司、甲○○連帶賠償其所受損害，亦已逾民
      法第一百九十七條第一項所定二年時效期間，均難認有據
      。
四、從而，上訴人依民法第一百七十九條規定請求宏泰壽險公司
    返還所受領之保險費三十萬元及自起訴狀繕本送達翌日起至
    清償日止按週年利率百分之五計算之利息，並依民法第一百
    八十四條第一項、第一百八十八條第一項前段規定請求永達
    保險經紀人公司、甲○○連帶賠償三十萬元及自起訴狀繕本
    送達翌日起至清償日止按週年利率百分之五計算之利息，洵
    屬無據，不應准許，原審所為上訴人敗訴之判決，並無不當
    ，上訴意旨指摘原判決不當，求予廢棄，為無理由，應予駁
    回。
五、兩造其餘攻擊防禦方法及所提證據，本院審酌後認對於判決
    結果不生影響，爰不一一論列，併此敘明。
據上論結，本件上訴為無理由。依民事訴訟法第四百三十六條之
一第三項、第四百四十九條第一項、第七十八條，判決如主文。
中    華    民    國    99    年    1     月    27    日
                  民事第一庭  審判長法  官  許紋華
                                    法  官  林春鈴
                                    法  官  洪文慧
上列正本核與原本無異。
本判決不得上訴。
中    華    民    國    99    年    1     月    27    日
                                    書記官  林芝儀

司法院資訊處製作；財團法人民間司法改革基金會備份。
